【裁判字號】    97,婚,115
【裁判日期】    970603
【裁判案由】    婚姻無效
【裁判全文】
臺灣新竹地方法院民事判決               97年度婚字第115號
原      告  甲○○
被      告  乙○○
上列當事人間請求婚姻無效事件，本院於民國97年5月20日辯論
終結，判決如下：
    主  文
確認原告與被告間之婚姻無效。
訴訟費用新台幣3,000元由被告負擔。
    事  實
甲、原告方面：
一、聲明：除訴訟費用金額外，餘如主文所示。
二、陳述：兩造係於民國（下同）88年間開始交往，最後三年係
    共同居住於新竹市○○路418巷27弄9號2樓之1；嗣雙方於96
    年7月間某日帶同結婚證書，至訴外人丙○○家中，請丙○
    ○及其母親於結婚證書上簽名用印，再由被告偽簽原告母親
    李純敏、被告父親張志祥之簽名，並盜刻該二人印章蓋印其
    上，再由被告持之至戶政機關辦理結婚登記。然查，兩造之
    結婚並無任何公開儀式，雙方家長亦未到場，為此爰依民法
    第988條之規定，起訴求為判決如聲明所示。
三、證據：提出戶籍謄本為證。
乙、被告方面：
一、聲明：請求駁回原告之訴。
二、陳述：兩造前後交往九年，雖雙方父母不祝福且不在場，但
    被告仍於96年7月19日在訴外人丙○○家中請求原告嫁給被
    告，並有給原告二張彩卷，並告訴原告以後會給他一個風光
    的儀式，可認有公開儀式。結婚證書上被告父親簽名係被告
    所簽，印章係被告代刻；原告母親簽名亦係被告所簽，印章
    係本來就有的。當時還有訴外人丙○○母親、子女、外甥在
    場。
三、證據：提出結婚證書影本；聲請訊問證人丙○○。
丙、本院依職權向新竹市北區戶政事務所調取兩造辦理結婚登記
    之全部資料；並讓職權訊問證人即原告之母李純敏、被告之
    父張志祥。
    理  由
一、按結婚應有公開之儀式及二人以上之證人；又結婚不具備第
    982條第1項方式者無效，96年5月23日修正公布前民法第982
    條第1項、第988條第1款分別定有明文。而民法第982條所謂
    結婚應有公開之儀式，指結婚之當事人應行定式之禮儀，使
    不特定人得以共見共聞，認識其為結婚為已足，至於當時鋪
    排穿戴之為何，並非所問。且不以其舉行之地點，係在私人
    住宅抑酒樓餐廳，或在門口有無張燈結綵而有所區別（司法
    院院字第859號解釋、最高法院86年度台上字第145號判決要
    旨、最高法院84年度台上字第1689號判決要旨可資參照）。
二、本件原告主張其與被告雖已辦理結婚登記，但其二人之結婚
    並無舉行公開之儀式，另結婚證書上雖有證婚人丙○○、張
    玉珠簽章，但主婚人張志祥、李純敏之簽名蓋章卻係兩造私
    下為之，故兩造婚姻應屬無效等節，其中，兩造已辦理結婚
    登記部分，依兩造戶籍謄本之記事欄上記載，兩造係於96年
    7月19日結婚96年7月25日申登，有原告提呈之戶籍謄本在卷
    可憑，應可信實。至原告主張兩造間未有結婚之公開儀式部
    分，雖為被告辯稱兩造結婚為求簡便，係96年7月19日在證
    人丙○○家中向原告求婚，並給予原告彩卷二張云云所否認
    ，惟被告所陳結婚地點與結婚證書上所載地點即台北佳利大
    飯店並不相符，有結婚證書誰卷可稽，被告所陳是否屬實已
    非無疑。另據證人丙○○到庭就本院之訊問證述：（問：是
    否是你簽名、蓋章？〈提示結婚證書影本〉）證人丙○○是
    我簽名、蓋章；（問：張玉珠？）是我母親。是她自己簽名
    、蓋章；（問：日期？）96年7月間。日期不記得；（問：
    為何簽這份？）我認識兩造都很久。當天他們二個帶著結婚
    證書到我家，請我當證人，我家裡的人都在場，但是證人要
    二個，就請我母親簽名、蓋章；（問：結婚證書上之主婚人
    ，有無在場？）沒有。兩造之父母都沒有來；（問：當天有
    無儀式？）有買點東西到我家吃；（問：除此之外，兩造有
    無其他公開儀式？）沒有。原本有說要請我們吃飯，但後來
    也沒有，我就沒有再問；另證人即被告之父張志祥到庭後亦
    證稱：（問：是否是你簽名、蓋章？〈提示結婚證書〉）不
    是。但是被告有事先通知我，我同意他代簽；（問：兩造結
    婚有無公開儀式？請客、迎娶？）我本身是公證結婚，被告
    有告訴我，他在新竹有請客。我沒有參加他們的儀式；（問
    ：96年7月19日12時，在台北佳利大飯店，兩造有舉行結婚
    典禮？）我不知道；且證人即原告之母李純敏復證稱：（問
    ：是否是你簽名、蓋章？〈提示結婚證書〉）不是。沒有經
    過我的允許；（問：是否知道兩造結婚？）不知道。直到原
    告到法院遞狀時，我才知道；（問：96年7月19日12時，在
    台北佳利大飯店，兩造有舉行結婚典禮？）我不知道等語（
    見本院97年5月20日言詞辯論筆錄），可認兩造於97年7月19
    日當天確無在結婚證書上載地點或證人丙○○家中舉行任何
    有關結婚之公開儀式，揆之前揭法條規定及說明，兩造之結
    婚自屬無效，從而，原告據以訴請確認兩造間之婚姻無效，
    自屬有理由，應予准許。
四、據上論結，本件原告之訴為有理由，依民事訴訟法第385條
    第1項前段、第78條，判決如主文。
中    華    民    國    97    年    6     月    3     日
                  家事法庭 法  官  張百見
上正本證明與原本無異
如對本判決上訴，須於判決送達後20日內向本院提出上訴狀。
                           書記官  呂聖儀
中    華    民    國    97    年    6     月    3     日


司法院資訊處製作；財團法人民間司法改革基金會備份。
